最高法院民事判決　　　　　　　　　　　　　　　八十八年度台上字第一三九六號
　　上　訴　人　丙 ○ ○
　　　　　　　　乙○○○
　　　　　　　　丁 ○ ○
　　被 上訴 人　甲 ○ ○
右當事人間請求清償借款事件，上訴人對於中華民國八十七年七月十三日臺灣高等法
院高雄分院第二審判決（八十七年度上字第一四五號），提起上訴，本院判決如左：
    主  文
上訴駁回。
第三審訴訟費用由上訴人負擔。
    理  由
本件被上訴人主張：上訴人丁○○陸續向伊借款，迄民國八十四年六月間，共積欠伊
新台幣（下同）七百三十五萬二千七百元，因無力清償，遂於同年六月十三日以上訴
人丙○○、乙○○○為連帶保證人，與伊達成和解，約定和解書簽訂時先給付伊二百
萬元，其餘五百三十五萬二千七百元自八十五年六月十三日起至八十六年六月十二日
止分十二期，於每月十三日各給付四十四萬六千元，並由丙○○簽發以高雄市第二信
用合作社左營分社為付款人之支票十二張，經乙○○○背書後，交伊收執，以為給付
，嗣支票屆期，其中九張陸續兌現，惟其餘票載發票日八十五年九月十三日、同年十
一月十三日及八十六年三月十三日三紙支票，面額計一百三十三萬八千元，經提示則
未獲兌現，履經催討，均不置理等情，爰依和解契約及票據法律關係，求為命上訴人
連帶給付一百三十三萬八千元並加計法定遲延利息之判決。
上訴人則以：丙○○、乙○○○並不知丁○○是否積欠被上訴人七百三十五萬二千七
百元，且丁○○之真正債權人係訴外人即被上訴人之姐許月雲，並非被上訴人，本件
和解書之簽立係出於錯誤，依法不生效力。又被上訴人於八十四年五月初不斷以電話
對丙○○威脅、恐嚇，致丙○○心生恐懼，始出面為丁○○之連帶保證人，核係受脅
迫而為意思表示。再者乙○○○並未於和解書上簽名，自不負連帶清償之責等語，資
為抗辯。
原審審理結果以：被上訴人主張於八十四年六月十三日在楊昌禧律師事務所與上訴人
達成和解，由丙○○、乙○○○擔任丁○○之連帶保證人，書立和解書，並由丙○○
簽發以高雄市第二信用合作社左營分社為付款人，面額各四十四萬六千元之支票十二
紙，經乙○○○背書後交被上訴人收執，嗣已清償九期餘三期票款計一百三十三萬八
千元尚未支付之事實，業據提出和解書、支票及退票理由單為證，且為上訴人所不爭
執，堪信為真實。查系爭和解書簽立時，上訴人聘有律師楊昌禧幫忙處理，且丙○○
對和解書之內容已詳細閱過。證人楊昌禧律師亦證稱：「雙方間多少債務我不清楚，
但當時丙○○有位叫『阿輝』的朋友和甲○○對過帳，是屬全部清償。」等語，上訴
人對於依約應給付被上訴人七百三十五萬二千七百元之事實應有所認識而無錯誤之情
形。次按被詐欺或被脅迫，而為意思表示者，表意人得撤銷其意思表示，民法第九十
二條第一項前段固定有明文。丙○○、乙○○○雖抗辯受脅迫而簽立和解書，惟兩造
和解之情形，據證人楊昌禧律師結稱：伊負責丁○○部分之債務清理，擬具和解書，
和解時無強暴脅迫情形等語。丙○○且承認依和解書簽發交付與被上訴人之十二紙支
票票款已清償九紙。本件系爭債務之處理，上訴人既聘有律師，和解內容出自聘請之
律師所擬，並經律師在場見證，且到庭證明立和解書當時無強暴脅迫之情形，上訴人
所稱遭脅迫情事復未能舉證證明，自無可採。況上訴人縱曾因遭脅迫而為意思表示，
在未撤銷該意思表示前，和解仍有效存在。上訴人執此抗辯，於系爭和解之效力，亦
無影響。次按代理人於代理權限內，以本人名義所為之意思表示，直接對本人發生效
力，民法第一百零三條定有明文。系爭和解書乙○○○雖未親自到場簽名，然據在場
見證證人楊昌禧律師證稱：「是丙○○代理乙○○○及丁○○簽訂和解書」、「簽名
及住址及連帶保證人欄是丙○○代寫」、「印章是丙○○蓋的，名字亦是他簽的」、
「支票是丙○○帶來的，當時乙○○○已在支票上蓋好章」等語。丙○○亦陳稱：「
乙○○○的印章是我代蓋的，因係夫妻，而丁○○之印章本在楊律師處」、「是基於
夫妻間關係，互為代理幫她蓋的，印章為真正」云云。乙○○○既將印章交由丙○○
本於代理關係於和解書上代為簽名蓋章，系爭和解契約自直接對其本人發生效力，乙
○○○亦應負連帶保證之責。從而，被上訴人本於和解契約（內含保證關係）訴請上
訴人連帶給付一百三十三萬八千元本息，尚屬正當，應予准許等詞，因而維持第一審
所為上訴人敗訴之判決，經核於法並無不合。按錯誤之意思表示，在未撤銷前仍屬有
效，而此種撤銷權之行使，須以意思表示向相對人為之，且其意思表示以通知到達相
對人時，始生效力。查上訴人於原第一、二審雖抗辯，其和解出於錯誤，惟僅稱不生
效力云云，並未向被上訴人為撤銷和解之意思表示，自不生撤銷之效力。原審依系爭
和解契約為上訴人敗訴之判決，於法尚無違誤。上訴論旨，猶執此並就原審取捨證據
、認定事實之職權行使，指摘原判決不當，求予廢棄，難謂有理由。
據上論結，本件上訴為無理由，依民事訴訟法第四百八十一條、第四百四十九條第一
項、第七十八條，判決如主文。
中      華      民      國    八十八    年      六      月    二十四    日
                              最高法院民事第五庭
                                  審判長法官  蕭  亨  國
                                        法官  吳  正  一
                                        法官  楊  隆  順
                                        法官  陳  淑  敏
                                        法官  朱  建  男
      右正本證明與原本無異
                                              書  記  官
中      華      民      國    八十八    年      七      月     十五     日
